【裁判字號】    89,上,1071
【裁判日期】    900301
【裁判案由】    拆屋還地
【裁判全文】
台灣高等法院民事判決  八十九年度上字第一○七一號
      上  訴  人    財團法人台灣郵政協會
      法定代理人    黃水成
      上  訴  人    財團法人台灣電信協會
                                設台北市○○○路三一號
      法定代理人    藍龍波    .
      右二人共同
      訴訟代理人    王永春律師
      被  上訴人    乙○○      住台北市○○區○○路四一之六號
      訴訟代理人    朱清雄律師
      複  代理人    劉妙容      住台北市○○○路○段十二號五樓之五
                    余鐘柳律師
      被  上訴人    甲○○      住台北市○○區○○街二十巷三四號三樓
右當事人間拆屋還地事件，上訴人對於中華民國八十九年七月二十八日臺灣士林地方
法院八十九年度訴字第一九四號第一審判決提起上訴，本院判決如左：
    主    文
上訴駁回。
第二審訴訟費用由上訴人負擔。
    事    實
甲、上訴人方面：
一、聲明：
（一）原判決廢棄。
（二）右廢棄部分，請求判決被上訴人乙○○、甲○○應將坐落台北市○○區○○段
      一小段二八八地號（以下稱系爭土地）土地上之建築改良物即門牌號碼台北市
      ○○路四一－六號房屋拆除，並自系爭土地遷讓及返還系爭土地予上訴人財團
      法人台灣郵政協會、財團法人台灣電信協會，並給付上訴人財團法人台灣郵政
      協會、財團法人台灣電信協會新台幣（下同）八十八萬六千二百四十元，及自
      起訴狀繕本送達之翌日起至返還土地之日止按年給付上訴人財團法人台灣郵政
      協會、財團法人台灣電信協會十七萬七千二百四十八元。
（三）前項聲明上訴人財團法人台灣郵政協會、財團法人台灣電信協會願供擔保，請
      准宣告假執行。
二、陳述：除與原判決之記載相同者外，補稱略以：
（一）被上訴人於原審曾提出財團法人台灣郵政、電信協會六十四年四月十七日函，
      依上開函件文義內容，上訴人與被上訴人間自五十八年起即已應被上訴人之要
      求合意調整租金，惟被上訴人並未一併提出該函件說明二之六十三年九月十六
      日協議書，揆諸民事訴訟法第三百四十二條第一項、第三百四十三條之立法意
      旨，應命被上訴人提出該函件所示之協議書。
（二）退步言之，若認二造間並未自五十八年起合意調整租金，惟被上訴人於原審所
      提出財團法人台灣郵政、電信協會六十四年五月十六日函，依該函文說明四之
      文義，上訴人已於六十四年五月十六日催告被上訴人給付六十四年度租金，惟
      被上訴人並未於相當期限內繳納，依民法第四百五十條第二項、第四百四十條
      第一項及最高法院六十九年台上字第一五九Ｏ號、六十九年台上字第二六二四
      號、七十年台上字第三一五九號判決所揭之立法意旨，上訴人催告被上訴人給
      付六十四年度租金，縱為過大催告，惟就債務人應給付部分仍生催告效力。茲
      因被上訴人雖有繳交至六十三年度之租金，惟自六十四年度起至上訴人以原審
      八十九年六月五日準備書狀繕本之送達被上訴人，作為終止兩造間就系爭土地
      所為之租賃契約之意思表示時為止，被上訴人皆未繳交該繳之租金，則上訴人
      前開終止兩造之租賃關係，洵屬合法正當。
三、證據：援用原審所提證據。
乙、被上訴人乙○○方面：
一、聲明：駁回上訴。
二、陳述：除與原判決之記載相同者外，補稱略以：
（一）六十四年四月十七日函乃上訴人所發出，被上訴人僅收到該函，並未收到協議
      書影本，被上訴人要求被上訴人提出，實無理由。況現該函表明所附者乃協議
      書影本，依情依理，該函及其附件均在上訴人手中，應由上訴人提出，才符情
      理。
（二）上訴人六十四年五月十六日函主旨係函知被上訴人補繳土地租金，而依說明三
      所示，乃明確表明應繳清至六十三年底之租金，即僅催告被上訴人繳清六十三
      底以前之租金，並未催繳六十四年之租金，至於說明四則僅在表示六十四年租
      金計算方式，並無催告之意思，上訴人強解為已有催繳之意思，實屬牽強。
（三）縱然前開函說明四由上訴人牽強解釋為有催繳六十四年租金之意思，但查其催
      告並非逾期之租金，且非積欠達二年以上之租金，顯然承租人支付租金尚末有
      遲延之情形，在被上訴人支付租金無遲延之情況下，上訴人所為預先之催告，
      應不合法，從而上訴人以八十九年六月五日準備書狀所為之終止租約，應不生
      效。
（四）本件乃租地建屋之不定期租賃關係，應受土地法第一百零三條規定之限制，上
      訴人不得任意終止租約收回基地，其主張得隨時終止契約，實無理由。
（五）系爭土地每年租金一百八十元，經被上訴人於六十四年五月二日繳清五十八年
      八月二十一日起至六十三年底積欠之租金九百六十元，此並有上訴人六十四年
      五月十六日函說明三內表明被上訴人「曾繳付九六Ｏ元」在案，從而可證明被
      上訴人已依債務本旨繳清積欠之租金，此後上訴人既未訴請調整租金亦未再催
      告，則其以書狀表示終止租約應不合法。
三、證據：援用原審所提證據。
丙、被上訴人甲○○方面：未於言詞辯論期日到場，亦未提出書狀作何聲明或陳述。
    理      由
一、上訴人財團法人台灣郵政協會之法定代理人於本院訴訟進行中，由劉富榮變更為
    黃水成，並聲明承受訴訟，核無不合，應予准許。另被上訴人甲○○經合法通知
    ，未於言詞辯論期日到場，核無民事訴訟法第三百八十六條各款所列情形，爰依
    上訴人之聲請，由其一造辯論而為判決。
二、上訴人起訴主張：坐落台北市○○區○○段一小段二八八號土地（下稱系爭土地
    ）為伊所共有，被上訴人無任何正當權源，卻在系爭土地上蓋有門牌號碼台北市
    ○○路四一－六號房屋（下稱系爭房屋），兩造間縱有不定期租賃關係存在，惟
    依民法第四百五十條第二項、第四百四十條第一項之規定，伊亦已定相當期限催
    告被上訴人給付租金，詎被上訴人仍未繳納，故伊以民國八十九年六月五日準備
    狀繕本之送達被上訴人，作為終止兩造間就系爭土地所為租賃契約之意思表示，
    則被上訴人即無任何正當權源占有系爭土地。爰依民法第七百六十七條、第一百
    七十九條、第一百八十四條、土地法第九十七條、第一百零五條之規定，訴請被
    上訴人二人遷讓並拆除系爭房屋，將系爭土地返還予伊，並請求給付無權占有期
    間及起訴狀繕本送達之翌日起至返還土地日止相當租金利益之損害金等語。
    被上訴人乙○○則以：系爭土地原由訴外人盧太育、曹啟元、馮元吉三人於四十
    一年間向上訴人承租作為興建本件房屋之基地，後因該三人先後搬走，並於五十
    年二月廿七日將房屋轉售並移轉占有予伊，系爭土地之租金則由伊支付，並續與
    上訴人成立租賃關係，上訴人轉而以伊為承租人收租，伊並支付租金至六十三年
    底，故伊對上訴人有合法有效之租地建屋契約存在，且未訂書面租約，屬不定期
    之租地建屋契約，系爭土地五十四年至五十八年間每年租金為一百八十元，嗣因
    上訴人要求按申報地價年息百分之二．五計算，租金漲幅高達二九．四倍，伊不
    同意，仍以原約定之年租金一百八十元繳納至六十三年底，依最高法院六十年台
    上字第三八五號判例，應屬已依債務本旨給付租金，伊既已在上訴人六十四年五
    月十六日郵電協字第一一一－二號函催告前，依債務本旨付清當時積欠之租金，
    嗣後上訴人既未訴請法院判決調整租金，又未於欠租達二年以上時再行催告，則
    其以八十九年六月五日準備書狀為終止租約之表示，應不生終止租約之效力等語
    ，資為抗辯。
三、上訴人主張：系爭土地為上訴人郵政協會、電信協會所共有，被上訴人乙○○所
    居住之系爭房屋占用系爭土地面積共一０六. ０一平方公尺之事實，已據其提出
    與所述相符之土地登記謄本一件為證（見一審卷十三頁），並經原審至現場勘驗
    屬實，有勘驗筆錄、臺北市士林地政事務所測量之土地複丈成果圖各一件在卷可
    稽（見一審卷四二頁至四七頁），且為被上訴人乙○○所不爭執，自堪認為真正
    。
四、上訴人主張：被上訴人甲○○共同搭建系爭房屋而占用其所共有之系爭土地云云
    ，雖提出戶籍謄本一件為證（見一審卷六一頁），惟為被上訴人乙○○所否認，
    且查：戶籍登記僅為戶政機關依戶籍法所為之行政管理措施，並非實際居住之當
    然表徵，另經原審向台北市政府警察局北投分局函查系爭房屋現由何人居住？該
    分局於八十九年三月一日以北市警投分戶字第八九六０六二一０００號函復稱：
    「經查該房屋（即系爭房屋）現由乙○○（男、民國○○年○月○日生，身份證
    字號Ｚ000000000、設籍於現住地址）居住使用，係自有住宅」等語，
    並未查得被上訴人甲○○居住於系爭房屋內，有該函在卷可稽（見一審卷十六頁
    ）；又原審依被上訴人甲○○之上開戶籍地址寄發通知書，亦經郵局以「遷移不
    明」為由退回（見一審卷六六頁）；而上訴人就被上訴人甲○○搭建並居住於系
    爭房屋之事實，復無法提出其他積極證據以實其說，則上訴人以被上訴人甲○○
    無權占有系爭土地為由，訴請其拆除系爭房屋，並自系爭土地遷離將系爭土地返
    還，並請求給付無權占有期間及起訴狀繕本送達之翌日起至返還土地日止相當租
    金利益之損害金云云，即無理由，應予駁回。上訴人此部分請求既受敗訴之判決
    ，其假執行之聲請，亦已失所依據，應併予駁回。
五、另上訴人主張：被上訴人乙○○占有系爭土地係屬無權占有云云，惟為被上訴人
    乙○○所否認，辯稱其與上訴人間有不定期之基地租賃關係等語，查：
  (一)被上訴人抗辯：訴外人盧太育、曹啟元、馮元吉三人於四十一年八月廿二日先向
    上訴人承租系爭土地用以興建系爭房屋，嗣於五十年二月廿七日將系爭房屋轉售
    並移轉予伊占有之事實，業據提出與所述相符之土地租約、買賣契約各一件為證
    （見一審卷二二頁至二四頁），並為上訴人所不爭執，自堪認為真正。
  (二)按「租用建築房屋之基地，非因左列情形之一，出租人不得收回：一契約年限屆
    滿時。二承租人以基地供違反法令之使用時。三承租人轉租基地於他人時。四承
    租人積欠租金額，除以擔保現金抵償外，達二年以上時。五承租人違反租賃契約
    時」，土地法第一百零三條定有明文。而土地法有關租地建屋之規定，係因城市
    地方人口集中，其建築房屋基地之需求殷切，為防止土地投機，並保護基地承租
    人之利益而設。因此，城市地方，以在他人土地上有房屋為目的而租用基地者，
    無論租地後自建房屋，或承受前手之房屋後始租用該基地，皆應解為租地建屋契
    約，方符立法意旨（最高法院七十四年度台上字第二五六二號判例參照）。且租
    地建築房屋除當事人間有禁止轉讓房屋之特約外，應推定出租人於立約時，即已
    同意租賃權得隨建築物而移轉於他人（最高法院四十三年度台上字第四七九號判
    例參照）。又土地與房屋為各別之不動產，各得單獨為交易之標的，且房屋性質
    上不能與土地使用權分離而存在，亦即使用房屋必須使用該房屋之基地，故基地
    租賃權與該地上建物有不可分性，如第三人依買賣關係而合法占有未經保存登記
    之房屋，雖尚未取得房屋所有權，然既繼續使用土地，則該基地租賃權亦應隨建
    物之合法移轉占有而移轉與該第三人（司法院七十三年六月廿一日  (73)廳民一
    字第０四六五號函參照）。本件訴外人盧太育、曹啟元、馮元吉三人原向上訴人
    承租系爭土地用以興建系爭房屋，自屬於土地法上之租用基地建築房屋之情形，
    而盧太育等人嗣後復將該未經保存登記之系爭房屋轉售並移轉占有予被上訴人乙
    ○○，被上訴人乙○○雖因無法辦理系爭房屋所有權移轉登記而尚未取得該房屋
    所有權，惟依上開說明，盧太育等三人就系爭土地所有之基地租賃權仍應隨系爭
    房屋之合法移轉占有而移轉予被上訴人乙○○，且依上訴人先後於六十四年四月
    十七日、同年五月十六日及同年六月廿日致被上訴人乙○○之催告函內，亦均載
    明係定期催繳所積欠系爭土地之「租金」（見一審卷二八頁、三二頁至三三頁）
    ，亦足徵上訴人與被上訴人乙○○間確有租賃關係存在。又因被上訴人乙○○並
    未與上訴人就系爭土地簽訂任何書面租約約定租賃期限，依民法第四百二十二條
    之規定應視為不定期限之租賃，亦即被上訴人乙○○自五十年二月廿七日起與上
    訴人間即有不定期基地租賃關係存在。從而，上訴人主張其從未與被上訴人乙○
    ○成立租賃關係云云，即無足取。
  (三)被上訴人乙○○辯稱：伊自買受並占有系爭房屋後，系爭土地之租金即由伊以二
    年為期按期繳付予上訴人，而系爭土地自五十四年八月廿二日起至五十八年八月
    廿一日止每年租金為一百八十元之事實，雖為上訴人所否認，惟被上訴人乙○○
    業已提出上訴人所出具自四十八年八月廿二日起至五十八年八月廿一日止之租金
    收據四紙為證（見一審卷三十頁正反面），而前開收據上所記載之承租人雖仍為
    原承租人盧太育等三人，惟系爭土地之基地租賃權業已移轉予被上訴人乙○○，
    已如前述，且上開租金收據亦交由被上訴人乙○○持有等情以觀，系爭土地上開
    期間之租金確係由被上訴人乙○○所給付，應堪認定。次觀諸卷附前開五十四年
    八月廿二日起至五十八年八月廿一日止之二紙租金收據，其上均記載「二年份」
    之租金三百六十元，是被上訴人乙○○辯稱自五十四年八月廿二日起至五十八年
    八月廿一日間，伊承租系爭土地之租金每年為一百八十元，亦堪信實。
  (四)上訴人主張：兩造間縱有租賃關係存在，伊曾因被上訴人乙○○自五十八年八月
    廿一日起六十三年底積欠租金未付，而於六十四年四月十七日定期催告被上訴人
    乙○○依限給付欠租，被上訴人乙○○逾期未繳付足額租金，再經伊於六十四年
    六月廿日定期催告，被上訴人乙○○仍未繳付，伊已以八十九年六月五日準備書
    狀繕本之送達為終止租約之意思表示云云，被上訴人乙○○對於曾積欠五十八年
    八月廿一日起六十三年底之租金固不否認，惟辯稱伊已於六十五年五月二日依原
    約定每年之租金一百八十元繳付至六十三年底所積欠之租金計九百六十元，上訴
    人於六十四年六月廿日所為之定期催告不合法等語。查：
    上訴人催告支付之租金，為其自行調整之租額，既未經法院判決確定，則被上訴
    人依原定租額提存，尚難謂其非依債務之本旨而為給付，上訴人自不能以欠租為
    由終止租約（最高法院六十年度台上字第三八五號判例參照）。本件被上訴人辯
    稱自五十四年八月廿二日起至五十八年八月廿一日間伊承租系爭土地之租金每年
    為一百八十元，業如前述，而兩造復未約定調整五十八年八月廿二日起之租金額
    ，且上訴人亦未曾依民法第四百四十二條前段之規定起訴聲請法院調整租金，則
    被上訴人於六十五年五月二日依原約定之租金繳付九百六十元，並為上訴人所受
    領，亦為兩造所不爭執，並有郵政劃撥儲金存款收據影本一紙在卷足按（見一審
    卷八二頁），經核自五十八年八月廿二日起至六十三年十二月卅一日止共五年三
    個月又十天期間之租金，以每年一百八十元計算，即為九百六十元，依上開最高
    法院判例意旨所示，被上訴人乙○○既已依原訂租額繳付足額租金，即屬依債務
    之本旨而為給付，上訴人自不能以欠租為由終止租約，則上訴人其後於六十四年
    五月十六日及同年六月廿日以自行調整之租金額計算被上訴人乙○○尚積欠租金
    一萬三千二百四十五元所為之定期催告即非合法（見一審卷三三頁、七六頁），
    此後上訴人復未再以積欠二年以上租金為由定相當期限催告被上訴人乙○○給付
    ，則上訴人於本件訴訟中以八十九年六月五日準備書狀送達被上訴人乙○○作為
    終止租約之意思表示，核與前揭土地法第一百零三條及民法第四百四十條第一項
    所規定之要件不符，自不生合法終止租約之效力。
    上訴人另主張：被上訴人乙○○於原審曾提出財團法人台灣郵政、電信協會六十
    四年四月十七日函（見一審卷三二頁），依上開函件文義內容，上訴人與被上訴
    人乙○○間自五十八年起即已應被上訴人之要求合意調整租金，惟被上訴人乙○
    ○並未一併提出該函件說明二之六十三年九月十六日協議書，因該協議書原本伊
    已滅失，無法提出（見本院卷五九頁），依民事訴訟法第三百四十二條第一項、
    第三百四十三條之立法意旨，請命該被上訴人提出該函件所示之協議書一節，經
    本院命被上訴人乙○○提出該函暨協議書影本，該被上訴人亦已提出該函件正本
    ，惟辯稱：兩造並無合意調整租金，伊僅收到上訴人六十四年四月十七日函，並
    未收到附件即上開協議書影本，且上訴人當時所寄之信封很小，就是有附件也裝
    不下云云，況經本院當庭勘驗該函件正本上確無裝訂附件之痕跡，並有該函暨小
    信封影本附卷可稽（見本院卷八六頁至八八頁反面），是上訴人主張伊曾送達兩
    造同意調整租金之協議書予被上訴人乙○○，且兩造自五十八年起曾有達成調整
    租金之協議云云，自非有據。
    至上訴人主張：退步言之，若認兩造間並未自五十八年起合意調整租金，惟被上
    訴人乙○○於原審所提出伊六十四年五月十六日函（見一審卷七六頁），依該函
    文說明四之文義，伊已於六十四年五月十六日催告該被上訴人給付六十四年度租
    金，惟該被上訴人並未於相當期限內繳納，依民法第四百五十條第二項、第四百
    四十條第一項及最高法院六十九年台上字第一五九Ｏ號、六十九年台上字第二六
    二四號、七十年台上字第三一五九號判決所揭之立法意旨，伊催告該被上訴人給
    付六十四年度租金，縱為過大催告，惟就債務人應給付部分仍生催告效力。茲該
    被上訴人雖有繳交至六十三年度之租金，惟自六十四年度起至伊以原審八十九年
    六月五日準備書狀繕本之送達該被上訴人，作為終止兩造間就系爭土地所為之租
    賃契約之意思表示時為止，該被上訴人皆未依原約定之租金額給付，則伊前開終
    止兩造之租賃關係，洵屬合法正當部分，惟被上訴人乙○○否認上訴人上開函件
    有催告伊給付自六十四年度起積欠二年以上租金之意思表示云云，且查：
    上開函件說明三部分係催告被上訴人乙○○應再給付六十三年底以前依上訴人片
    面調整之租金與原約定租金之差額，該函說明四則謂：六十四年度租金，仍按申
    報地價年息百分之二點五計算，土地租賃契約另行寄送等語，足見並無催告被上
    訴人乙○○給付欠租之意思表示甚明，況上訴人於六十四年五月十六日致函被上
    訴人乙○○時，該六十四年度之租金之清償期既尚未屆滿，何來催告？且被上訴
    人乙○○亦未積欠其達二年以上之租金，被上訴人乙○○支付租金既無遲延給付
    之情形，則上訴人以其在第一審八十九年六月五日準備書狀繕本之送達為終止租
    約之意思表示，自不生終止租約之效力。
六、綜上所述，本件被上訴人乙○○與上訴人間既有不定期房屋基地租賃關係存在，
    而該租賃關係復未經上訴人合法終止，則被上訴人乙○○占有系爭土地即非屬無
    權占有，亦無不當得利及侵權行為之情形。
    從而上訴人依民法第七百六十七條、第一百七十九條、第一百八十四條及土地法
    第九十七條、第一百零五條之規定，訴請被上訴人乙○○拆除系爭房屋，並自系
    爭土地遷離及應將系爭土地返還予上訴人，並請求給付無權占有期間及自起訴狀
    繕本送達翌日起至返還土地日止相當租金利益之損害金云云，即非正當，，應予
    駁回。上訴人此部分之訴既經駁回，其假執行之聲請，亦已失所附麗，應併予駁
    回。
    原審為上訴人敗訴之判決並駁回其假執行之聲請，核無違誤。上訴意旨指摘原判
    決不當，求予廢棄改判，為無理由，應予駁回。
七、兩造其餘之攻擊防禦方法暨聲明所用之證據，核與本件判決之結果均不生影響，
    已無再予論述之必要，併此敘明。
據上論結，本件上訴為無理由，依民事訴訟法第四百六十三條、第三百八十五條第一
項前段、第四百四十九條第一項、第七十八條、第八十五條第一項前段判決如主文。
中      華      民      國    九十      年      三      月      一      日
                                民事第四庭
                                    審判長法  官  李  瓊  蔭
                                          法  官  林  金  吾
                                          法  官  楊  豐  卿
右正本係照原本作成。
如不服本判決，應於收受送達後二十日內向本院提出上訴書狀，其未表明上訴理由者
，應於提出上訴後二十日內向本院補提理由書狀（均須按他造當事人之人數附繕本）
上訴時應提出委任律師或具有律師資格之人之委任狀；委任有律師資格者，另應附具
律師及格證書及釋明委任人與受任人有民事訴訟法第四百六十六條之一第一項但書或
第二項（詳附註）所定關係之釋明文書影本。
中      華      民      國    九十      年      三      月      五      日
                                          書記官  殷  丹  妮
附註：
民事訴訟法第四百六十六條之一（第一項、第二項）：
對於第二審判決上訴，上訴人應委任律師為訴訟代理人。但上訴人或其法定代理人具
有律師資格者，不在此限。
上訴人之配偶、三親等內之血親、二親等內之姻親，或上訴人為法人、中央或地方機
關時，其所屬專任人員具有律師資格並經法院認為適當者，亦得為第三審訴訟代理人
。


司法院資訊處製作；財團法人民間司法改革基金會備份。
